【裁判字號】    88,上訴,2465
【裁判日期】    890628
【裁判案由】    偽造文書等
【裁判全文】
臺灣高等法院臺中分院刑事判決                  八十八年度上訴字第二四六五號
      上  訴  人  臺灣臺中地方法院檢察署檢察官
      被      告  張戊○○
                （即戊○○
      被      告  丙○○
右上訴人因被告等偽造文書案件，不服臺灣臺中地方法院八十七年度訴字第二０九三
號中華民國八十八年九月二十日第一審判決（起訴案號：臺灣臺中地方法院檢察署八
十七年度偵緝字第九一號），提起上訴，本院判決如左：
      主  文
上訴駁回。
      理  由
一、公訴意旨如起訴書所載（如附件）。
二、按犯罪事實應依證據認定之，無證據不得推定其犯罪事實，刑事訴訟法第一百五
    十四條定有明文。又刑法上詐欺罪之成立，以意圖為自己或第三人不法之所有，
    以詐術使人將本人或第三人之物交付為要件，所謂以詐術使人交付，必須被詐欺
    人因其詐術而陷於錯誤，若其所用之方法，不能認為詐術，亦不致使人陷於錯誤
    ，即不構成該罪。公訴人認被告張戊○○（即戊○○）、丙○○涉犯詐欺及行使
    偽造文書罪嫌，無非以告訴人甲○○及丁○○之指訴、台中縣豐原信用合作社民
    國（下同）八十七年二月九日中縣豐信字第四七號函及互助會會單為據。然訊之
    張戊○○坦承向甲○○借貸並召集互助會，惟否認有何詐欺及偽造文書犯行，並
    辯稱：伊因經濟陷入困境，且其友人丙○○發現罹肝癌需款而向甲○○借錢無法
    還錢，互助會亦於八十六年一月十五日即停標解散，伊已將合會權利轉讓他人，
    並無冒標等語。經查：
    （一）甲○○於原審偵、審及本院訊問時均陳述：張戊○○向伊借款原不欲貸與
          ，惟張戊○○哭著表示經濟不好，經營之美容院週轉不過來，一時心軟方
          貸與，嗣支票退票後張戊○○又哭著說其已無票，丙○○才有票，故又以
          丙○○之票換票。按張戊○○確有經營美容院，且伊稱賣房子後即可清償
          ，等語。可見甲○○在知悉張戊○○經濟困難及苦求下並承諾清償，始貸
          與款項，張戊○○並無施用任何詐術，而有陷於錯誤情事。
    （二）丙○○及戊○○分別於八十六年二月十一日及八十五年十二月十三日列入
          拒絕往來戶，有豐原市信用合作社八十七年二月九日中縣豐信字第四七號
          函附卷可稽。可見戊○○於八十五年九月間持其與丙○○分別簽發之支票
          向甲○○借款及八十五年十月間持丙○○簽發之支票向甲○○換票時尚有
          支付能力。
    （三）証人蘇素芬於原審訊問時結證稱：伊參加張戊○○召集之互助會二會，已
          標得一會，八十六年一月伊以電話告知張戊○○要標會，但張戊○○表示
          其朋友想標會，惟伊不讓步，故未標成，張戊○○與伊即結束互助會並會
          算，莊彩鑾參加二會後即未再繼續參加等語。核與証人即以其女陳靜子之
          名參加張戊○○互助會之李淑珍結證稱：八十六年一月十五日標會時蘇素
          芬本要標會，利息標太高，張戊○○不讓蘇素芬標，並散會等語相符。証
          人劉素惠亦到庭證稱：伊參加張戊○○召集之互助會，已標得會款，因伊
          與張戊○○間有借貸，故標會後即與張戊○○會算，伊認伊與胞姊張劉彩
          旭之間帳目已清，才告訴丁○○未參加互助會等語。又訊之丁○○標會是
          否須寫標單乙節，其答稱係以打電話口頭投標等語。是丁○○指訴被告偽
          造蘇素芬、莊彩鑾及劉素惠之署押而冒標互助會云云，均非實在。
    （四）至於丁○○於原審指稱，張戊○○於八十六年一月仍向伊收取互助會款云
          云，惟按告訴人指訴是以被告受刑事訴追為目的，是其陳述是否與事實相
          符，仍應調其他證據以資審認，最高法院三十年上字第八一六號、五十二
          年台上字第一三００號著有判例可資參照。查丁○○稱張戊○○向伊收會
          錢時之証據為伊鄰居婆婆曾問丁○○，張戊○○來做何事，伊告訴該位婆
          婆是收會錢云云，是該位婆婆所知係丁○○告之，非其親聞親見，因此陳
          妙姬此部分之指訴為被告否認，亦無其他證據可資審認，自無法為被告不
          利之認定，後於本院訊問時，丁○○業已陳明捨棄傳喚伊鄰居婆婆到庭作
          證。按該鄰居婆婆所得證之事項，並非其親聞親見，認無再予傳訊之必要
          。本院傳喚證人莊彩鑾、黃椿明到庭證結稱，合會係因莊彩鑾本有參加，
          後因故讓與被告張戊○○，故並無冒名標會情事；又前開莊彩鑾參加之會
          員權利，復又經黃椿明承受該份會員權利，並且得標，也已取得會款。足
          證被告張戊○○並無告訴人丁○○所指冒標之不法犯行。（見本院卷第六
          十四頁；第七十三頁）此外，復查無其他積極證據足以證明張戊○○有何
          犯行，自應為無罪之諭知。
三、丙○○部分：按被告死亡者，應諭知不受理之判決，並得不經言詞辯論為之，刑
    事訴訟法第三百零三條第五款、第三百零七條，分別定有明文。經查本件被告丙○○業於八十八年六月十四日死亡，此有死亡證明書一件附卷可稽。依照上開說
    明，應諭知不受理之判決。
四、綜前所述，公訴人所認被告張戊○○、丙○○所涉偽造文書、詐欺，無法證明，
    原審因認被告張戊○○之犯罪不為不能證明，而諭知誤被告無罪之判決，又認被
    告丙○○業已死亡，而諭知公訴不受理，核無不合，檢察官上訴意旨仍執陳詞，
    指摘原判決不當，為無理由，應予駁回。被告丙○○部分並不經言詞辯論而為之
    。
五、據上論斷，應依刑事訴訟法第三百六十八條、第三百七十二條，判決如主文。
本案經檢察官乙○○到庭執行職務。
中      華      民      國     八十九     年      六      月   二十八   日
                                   臺灣高等法院臺中分院刑事第四庭
                                         審判長法  官  洪  耀  宗
                                               法  官  劉  登  俊
                                               法  官  吳  重  政
右正本證明與原本無異。
檢察官得上訴。
被告不得上訴。
如不服本判決應於收受送達後十日內向本院提出上訴書狀，其未述上訴之理由者並
得於提起上訴後十日內向本院補提理由書（均須按他造當事人之人數附繕本）。
                                               書記官  郭  文  華
中      華      民      國     八十九     年      七      月     一     日
                                                                        Ｄ
臺灣臺中地方法院刑事判決                        八十七年度訴字第二九三號
    公  訴  人  台灣台中地方法院檢察署檢察官
    被      告  戊○○  女三十九歲（民國○○○年○月○○日生）
                        住台中縣豐原市○○里○鄰○○路八七四號
                        居台中縣豐原市○○路十二號二樓
                        身分證統一編號：Ｌ二二九二八三六九號
 被      告  丙○○  男三十六歲（民國○○○年○月○○日生）
                        住台中縣神岡鄉○○村○鄰○○路三一五號
                        居台中縣豐原市○○路十二號二樓
                        身分證統一編號：Ｌ一二三二五二一號
右列被告等因偽造文書案件，經檢察官提起公訴（八十七年度偵緝字第九一號），本
院判決如左：
    主  文
戊○○無罪。
丙○○公訴不受理。
    理  由
一、公訴意旨如起訴書所載。
二、按犯罪事實應依證據認定之，無證據不得推定其犯罪事實，刑事訴訟法第一百五
    十四條定有明文。又刑法上詐欺罪之成立，以意圖為自己或第三人不法之所有，
    以詐術使人將本人或第三人之物交付為要件，所謂以詐術使人交付，必須被詐欺
    人因其詐術而陷於錯誤，若其所用之方法，不能認為詐術，亦不致使人陷於錯誤
    ，即不構成該罪。公訴人認被告戊○○涉犯詐欺及行使偽造文書罪嫌，無非以告
    訴人甲○○及丁○○之指訴、台中縣豐原信用合作社八十七年二月九日中縣豐信
    字第四七號函及互助會會單為據。然訊之戊○○坦承向甲○○借貸並召集互助會
    ，惟否認有何詐欺及偽造文書犯行，辯稱：伊因經濟陷入困境且丙○○發現罹肝
    癌需款而向甲○○借錢無法還錢，互助會亦於八十六年一月十五日即停標解散，
    伊無冒標等語。經查：（一）甲○○於偵查及本院訊問時均陳述：戊○○向伊借
    款原不欲貸與，惟戊○○哭著表示經濟不好，經營之美容院週轉不過來，一時心
    軟乃貸與戊○○，嗣支票退票後戊○○又哭著說其已無票，丙○○才有票，故又
    以丙○○之票換票，戊○○確有經營美容院等語。可見甲○○在知悉戊○○經濟
    困難，及戊○○苦求下始貸與款項與戊○○，並無受戊○○任何詐欺而有陷於錯
    誤情事。（二）丙○○及戊○○分別於八十六年二月十一日及八十五年十二月十
    三日列入拒絕往來戶，有豐原市信用合作社八十七年二月九日中縣豐信字第四七
    號函附卷可稽。可見戊○○於八十五年九月間持其與丙○○分別簽發之支票向甲○○借款及八十五年十月間持丙○○簽發之支票向甲○○換票時尚有支付能力。
    （三）証人蘇素芬於本院訊問時結證稱：伊參加戊○○召集之互助會二會，已標
    得一會，八十六年一月伊以電話告知戊○○要標會，但戊○○表示其朋友想標會
    ，惟伊不讓步，故未標成，戊○○與伊即結束互助會並會算，莊彩鑾參加二會後
    即未再繼續參加等語。核與証人即以其女陳靜子之名參加戊○○互助會之李淑珍
    結證稱：八十六年一月十五日標會時蘇素芬本要標會，利息標太高，戊○○不讓
    蘇素芬標，並散會等語相符。証人劉素惠亦到庭證稱：伊參加戊○○召集之互助
    會，已標得會款，因伊與戊○○間有借貸，故標會後即與戊○○會算，伊認伊與
    胞姊戊○○之間帳目已清，才告訴丁○○未參加互助會等語。是丁○○指訴被告
    偽造蘇素芬、莊彩鑾及劉素惠之署押而冒標互助會云云，均非實在。（四）至於
    丁○○指稱，戊○○於八十六年一月仍向伊收取互助會款云云，惟按告訴人指訴
    是以被告受刑事訴追為目的，是其陳述是否與事實相符，仍應調其他證據以資審
    認，最高法院三十年上字第八一六號、五十二年台上字第一三００號著有判例可
    資參照。查丁○○稱戊○○向伊收會錢時之証據為伊鄰居婆婆曾問丁○○，戊○○來做何事，伊告訴該位婆婆是收會錢云云，是該位婆婆所知係丁○○告之，非
    其親聞親見，因此丁○○此部分之指訴為被告否認亦無其他證據可資審認，自無
    法為被告不利之證詞。此外，本院復查無其他積極證據足以證明戊○○有何犯行
    ，自應為無罪之諭知。
三、被告戊○○經合法傳喚，無正當理不到庭，本院認本件為應諭知無罪之案件，爰
    不待其陳述逕行判決。
四、丙○○部分：按被告死亡者，應諭知不受理之判決，並得不經言詞辯論為之，刑
    事訴訟法第三百零三條第五款、第三百零七條，分別定有明文。經查本件被告丙○○業於民國八十八年六月十四日死亡，此有死亡證明書一件附卷可稽。依照上
    開說明，爰不經言詞辯論，諭知不受理之判決。
據上論斷，應依刑事訴訟法第三百零三條第五款、第三百零七條、第三百零六條、第
三百零一條第一項，判決如主文。
中      華      民      國      八十八      年      九    月    二十    日
                                台灣台中地方法院刑事第七庭
                                        法  官  林郁婷
右正本證明與原本無異。
如不服本判決，應於送達後十日內向本院提出上訴狀 （須附繕本） ，上訴於台灣高
等法院台中分院。
                                        書記官
中      華      民      國      八十八      年      九    月    二十    日


司法院資訊處製作；財團法人民間司法改革基金會備份。
